行　政　法　院　判　決　　　　　　　　　　　　　八十八年度判字第三六一二號
　　原　　　告　鴻韻製衣有限公司
　　代　表　人　甲○○
　　被　　　告　財政部台灣省北區國稅局
右當事人間因營利事業所得稅事件，原告不服行政院中華民國八十七年三月二十七日
台八十七訴字第一二七三五號再訴願決定，提起行政訴訟，本院判決如左︰
　　主  文
原告之訴駁回。
　　事  實
緣原告民國（以下同）八十年度營利事業所得稅結算申報，列報營業收入淨額新台幣
（以下同）二四八、五九七、六五○元，營業成本二三○、七六七、八九三元，全年
所得額三○七、六九九元。被告初查，以原告所提帳證，其中三十一筆進料未附憑證
，金額計三三、○○○、○○○元，不予認定，並按財政部核定女長褲、運動衫等耗
用原料之通常水準核定其超耗為一九、二四四、六七二元，課稅所得額為五二、八九
六、二八六元，發單補徵當年度營利事業所得稅一三、一四七、一四七元，並以原告
有關營業成本虛報進貨金額計三三、○○○、○○○元，致短漏所得稅八、二四九、
九九九元，按所漏稅額處以○．八倍之罰鍰計六、五九九、九○○元。原告不服，申
經復查結果，除准予追認營業成本三四、三九七、三六八元，並追減罰鍰三、○三○
、四四○元外，其餘未准變更。原告仍未甘服，向財政部提起訴願，經遭駁回，遂就
本稅、罰鍰及行政救濟加計利息部分，向行政院提起再訴願，遭行政院再訴願決定駁
回，原告仍不服，遂提起本件行政訴訟，茲摘兩造訴辯意旨如次：
原告起訴意旨略謂：一、被告機關未依據實質與證明，以執行稅法之概略規定為本分
，罔顧實情顯屬違法；同時原再訴願決定書亦未就原告陳述之理由予以斟酌，僅對處
分機關片面之詞，予以重述，另人不服。爰申述理由如左：（一）就耗用率之核定不
當而言：依查核準則第五十八條規定，原料耗用標準認定順序為(1)財政部頒訂通常水
準(2)相當同業之原料耗用情形(3)上年度核定情事(4)其他調查核定：然訴願決定書認為
再訴願人無部頒標準，又無與再訴願人營業規模之同業可資比照，忽視再訴願人歷年
經營營業項目相當（有歷年開立發票可資證明），可依近兩年度成本核定情形核定之
規定；即七十八年度核定成本率約90.2％，七十九年度核定成本率91.67％（附件一
），非訴願決定書所述，係依一般運動衫之同業利潤標準百分之十六．七核定情事）
。而該過去年度之平均成本率與原申報成本率 92.83％相當之事實，顯見所爭未取具
憑證之本期進料三十一筆金額計三三、○○○、○○○元係生產所必需，無虛增成本
應科處罰鍰情事。（二）就虛增成本之裁罰而言：原告申報之成本，既被剔除超耗，
焉可再以虛增成本處罰；顯有一事二罰，違反基本法理。系爭事實僅為未依稅捐稽徵
法第四十四條取具並保存憑證之情形，與營業成本之虛增無涉；至於支付貨款事實，
原告已提示銀行交易明細清單、存摺等供核；原告每期於固定時日整理帳款集中支付
，未逐筆開立支票，此係一般實務當無損進貨之事實，況並無法令規定支付貨款應一
筆對一筆登載及勾稽，特予言明。原告怠於查核細究，即主觀認定事實之不存在，顯
有不當。申言之，原查依查核準則第五十八條將原料耗用核定超耗，並視同虛增成本
補稅送罰，較依違反稅捐稽徵法第四十四條處罰為高，致並無訴願決定書所述「從寬
處理」情事。（三）有關原告出具聲明對原處分機關之損耗率計算無異議之論有誤。
經查原告應被告機關告知需提供說明書、俾答覆行政院有關本案之詢問，原告仍於民
國八十七年三月十日出具說明書（如附件二）述明對原料耗用並無爭議，惟觀諸原告
出具民國八十七年元月二十日（附件三）之同意書內容，原告始終認為產品原料應有
主料（即俗稱之原料，如布等）及副料（即俗稱之物料，如襯布等），二者不可併提
，即原料耗用之標準，應以主要原料為主，致原告對原料耗用率無爭議，係指主料而
言，此為被告機關所明知，其搪塞之詞，令人不敢苟同。實務上成本計算分為原料之
耗用及人工與製造費用之分攤，其中原料之耗用係指主要原料部分；副料即為製造費
用之範圍。原告原料耗用計一六六、七八七、三七七元係屬生產所必需，此業經提示
原料進耗存及前二年度核定情形供核。焉可於八十年度逕作擴大之解釋，罔顧帳列原
料成本包含副料成本之事實，予以併同剔除超耗。（四）行政救濟加計利息之訴程序
問題：行政院決定書以該部分未另案申請行政救濟，駁回申訴；經查該部分利息之計
算係違法之錯誤，可逕依稅捐法第二十八條規定逕予更正，焉可為不受理之裁決。稽
徵機關就相關遲誤復查決定所加利息計 ＄740,482元，經查計息期間長達二年以上，
超過稅捐稽徵法第三十五條第四項，被查期間不得超過二個月之規定。行政院八十五
年判字第一五九二號判決，計息期間不得超過法定期間，致原查計息之方式，自始與
法不合，焉可以約定同意為由，逕予裁罰，令人不服。二、綜上所陳，原復查、訴願
、再訴願決定均有違誤，無可維持，敬乞鑒核，請將原處分撤銷，至為感禱等語。
被告答辯意旨略謂：一、關於補徵營利事業所得稅部分：按「營利事業所得之計算，
以其本年度收入總額減除各項成本費用、損失及稅捐後之純益額為所得額。」為所得
稅法第二十四條第一項所明定。次按「製造業不合前項規定者，其耗用之原料如超過
各該業通常水準，超過部分，除能提出正當理由，經查明屬實者外，應不予減除。」
、「前項各該耗用原料之通常水準，由省（市）主管機關會查，並洽詢各該業同業公
會及有關機關擬訂，報請財政部核定，其未經核定該業通常水準者，得比照機器、設
備，製造程序、原料品質等相當之該同業原料耗用情形核定之，其無同業原料耗用情
形可資比照者，按該事業上年度核定情形核定之。但上年度適用擴大書面審核者除外
，若無上年度核定情形，則按最近年度核定情形核定之。其為新興事業或新產品，無
同業原料耗用情形及該事業上年度核定情形可資比照者，由稽徵機關調查核定之。」
及「製造業雖經依前第一項規定設置帳表並記載，但其原料耗用數量，超過各該業通
常水準者，必要時，經稽徵機關首長之核准，得實地調查核定之。」為營利事業所得
稅查核準則第五十八條第二項、第三項及第五項所明定。本件原告係經營韻律褲、泳
衣及連身短褲等生產銷售業務，其八十年度營利事業所得稅結算申報，列報全年所得
額為三○七、六九九元，本局初查以其進料原料布中有三十一筆未附憑證金額計三三
、○○○、○○○元，乃予以剔除，並依部頒各種類成衣原物料耗用標準核算，計超
耗一九、二四四、六七二元，自原料耗用項下減除，核定全年所得額為五二、八九六
、二八六元。原告不服，主張帳載進料均為生產所必需及原核定按女長褲及運動衫標
準查核與實際產品韻律褲及女泳裝不同，而韻律褲與女泳裝並無部頒標準，而原核定
以損耗率為百分之一六．七查核，致產生超耗，實情並非如此云云，本件復查時以本
期產品中韻律褲及泳衣部分，並無部頒原物耗用標準，亦無與原告營業規模相同之同
業可資比照，乃經奉實地調查，韻律裝及韻律長褲損耗率為百分之三七．○七，斷裁
固定型基本款式泳裝損耗率為百分之四六．一五，亂花基本款式泳裝損耗率為百分之
三五．○九，小女孩一件式泳裝及小女孩二件式泳裝損耗率為百分之三五．○九，其
餘產品依原核定數如：連身踩腳褲及牛仔布長褲損耗率為百分之一七．三二，連身短
褲及女孩背帶裙套裝損耗率為百分之一六．四二，女裙損耗率為百分之一七．九三，
背心損耗率為百分之一五．七二，女孩短褲、童上衣、嬰兒套裝、嬰兒長褲、男士灘
褲及嬰兒短褲損耗率為百分之一七．五，此有經原告八十五年七月二十九日出具說明
實際調查損耗率及同意連身短褲及其他產品同意依部頒運動衫損耗率核定之說明書附
案可稽，又原告上期營業額小，係依一般運動衫之同業利潤標準百分之十六．七核定
，而本期擴大經營，係以泳衣、韻律裝為主，從而原核定未按上期核定情形而依其實
地調查結果核定系爭泳衣、韻律裝原物耗用情形，經核並無不當，另查中國紡織工業
中心試驗報告核非查核準則第五十八條規定原物料耗用標準適用範圍自不得採據，所
訴核不足採。再查原告原申報耗用原料－布五三一、八四八．五八公斤，係按原告所
提示出口報單資料、原物料進、耗、存明細表並依原告說明布料區分為(一)針織布、成
品布、印花布屬Ｔ＼Ｃ、ＣＶＣ、棉布類。(二)尼龍布、萊克布同屬尼龍布，其餘其他
原料配件布、鬆緊帶、塑膠帶頭、衣架、商標、Ｓ．Ｐ線、吊卡、寶塔線、Ｒ寸標、
尼龍紗、花邊、零星材料等，因非主要原料，原核定從寬處理轉正製造費用－物料予
以認列，又原告原料進耗存明細表包含有特多龍布、印花布、襯布等布類，惟因數量
、金額微小，原核定未予加總計入申報耗用原料，故本局係按原告所提供之各產品之
淨重除以應耗率計算應耗量，而各產品淨重並不包括上述物料之重量，本局按上述損
耗率及原告補提之出口報單資料重新核算，申報耗用料布五三一、八四五．五八公斤
，經依產品生產數換算應耗用原料布四七九、四二一．六七公斤，超過部分五二、四
二三．九一公斤，因未取得合法憑證，核非生產所必需，依原核定每公斤平均單價三
四○．四四元（30,626,370÷89,960.59KC＝340.44 ）計一七、八四七、三○四元，
除不予認列外，應依虛增成本論處，是重行核定營業成本二一二、九二○、五八九元
，即准予追認營業成本三四、三九七、三六八元，變更核定課稅所得額為一八、四九
八、九一八元，揆諸首揭規定，並無不合。至所訴原料耗用被視為超耗，補稅送罰，
顯係適用法令錯誤一節，以原告本期進料中有三十一筆金額計三三、○○○、○○○
元未附憑證，原告迄未就其支付貨款及進貨事實提出具體事證，雖提示銀行交易明細
清單及存摺等，惟亦無法勾稽查核，原告業已承諾未於八十二年十月十五日前提示進
料憑證，原告願就該部分承諾違章並繳清稅款；有原告出具八十二年十月六日說明書
附原卷可稽，原告既無法證明有進貨事實，原均應依無進貨事實，虛增成本依行為時
所得稅法第一百十條第一項規定處以罰鍰，本局復查時另依其實地調查原物料耗用情
形，就超耗部分不予認列，而按虛增成本科處，就應耗量以內者另案依未依規定取得
憑證論罰，核屬從寬處理，基於行政救濟不得為更不利於行政救濟人之決定，經核並
無不妥。又原告固以本件應依其近二年度成本核定情形予以核定，另其產品原料應包
括主要原料及副屬原料，其主要原料之耗用量應為五一三、七八八公斤，原核定似有
不符云云，惟原告嗣後分別於八十七年一月二十日及三月十日出具聲明書表示對於本
局據以計算之數量及核定各項產品原料適用之損耗率，並無爭議，有各該聲明書影本
附卷可稽，茲原告復執相同論旨爭執，顯在卸責，併予指駁。二、關於科處罰鍰部分
：按「納稅義務人已依本法規定辦理結算申報，但對依本法規定應申報課稅之所得額
有漏報或短報情事者，處以所漏稅額兩倍以下之罰鍰。」為所得稅法第一百十條第一
項所明定。本件原告八十年度營利事業所得稅結算申報，本局初查以本期進料中有三
十一筆未附憑證金額計三三、○○○、○○○元，虛增成本，致短漏報所得額，並逃
漏所得額八、二四九、九九九元，乃依首揭所得稅法第一百十條第一項規定，按所漏
稅額科處○．八倍之罰鍰計六、五九九、九○○元。原告不服，本局復查決定以原告
列報耗用原料布五三一、八四八．五八公斤，經實地調查原物料耗用情形其應耗原料
布為四七九、四二一．六七公斤，超過部分五二、四二三．九一公斤，依原核定每公
斤平均單價三四○．四四元計一七、八四七、三○四元，因未取得合法憑證，且非生
產所必需，除不予認列外，並依虛增成本論處，依首揭所得稅法第一百十條第一項科
處罰鍰計三、五六九、四六○元。（另未取得合法憑證，核有進貨事實，且為生產所
必需，在應耗量以內布料部分計一二、七七九、○六五元及物料部分二、三七三、六
三○元，核屬未依規定取得憑證，另案依首揭稅捐稽徵法第四十四條之規定移罰。）
即准予追減罰鍰計三、○三○、四四○元。又原告既無法證明確有進貨事實，原均應
依無進貨事實，虛增成本依首揭所得稅法第一百十條第一項科處罰鍰，復查時另依實
地調查原物料耗用情形，僅就超耗部分不予認列，而按虛增成本科處，就應耗量以內
者另案依未依規定取得憑證移罰，經核已屬對原告從寬處理，基於行政救濟不得更不
利於行政救濟人之決定之原則，原核定請予維持。三、關於行政救濟加計利息部分：
按「納稅義務人對於核定稅捐之處分如有不服，應依規定格式，明理由，連同證明
文件，依左列規定，申請復查：一、依核定稅額通知書所載有應納稅額或應補徵稅額
者，應於繳款書送達後，於繳納期間屆滿翌日起算三十日內，申請復查。」「納稅義
務人對稅捐稽徵機關之復查決定如有不服，得依法提起訴願及行政訴訟。」為稅捐稽
徵法第三十五條第一項第一款及第三十八條第一項所明定。次按「申請復查，為提起
訴願以前必先踐行之程序，若不經過復查而逕為行政爭訟，即非法之所許。」為大院
六十二年度判字第九十六號著有判例。查有關行政救濟加計利息部分，原告並無另案
申請復查，原告逕為提起再訴願及行政訴訟，於法自有未合，該部分請不予受理。綜
上論述：原處分及所為復查、訴願、再訴願決定並無違誤，請駁回原告之訴等語。
　　理　由
甲、關於補徵營利事業所得稅及科處罰鍰部分：一、按「營利事業所得之計算，以其
本年度收入總額減除各項成本費用、損失及稅捐後之純益額為所得額。」為所得稅法
第二十四條第一項所明定。次按「製造業不合前項規定者，其耗用之原料如超過各該
業通常水準，超過部分，除能提出正當理由，經查明屬實者外，應不予減除。」、「
前項各該耗用原料之通常水準，由省（市）主管機關會查，並洽詢各該業同業公會及
有關機關擬訂，報請財政部核定，其未經核定該業通常水準者，得比照機器、設備，
製造程序、原料品質等相當之該同業原料耗用情形核定之，其無同業原料耗用情形可
資比照者，按該事業上年度核定情形核定之。但上年度適用擴大書面審核者除外，若
無上年度核定情形，則按最近年度核定情形核定之。其為新興事業或新產品，無同業
原料耗用情形及該事業上年度核定情形可資比照者，由稽徵機關調查核定之。」及「
製造業雖經依前第一項規定設置帳表並記載，但其原料耗用數量，超過各該業通常水
準者，必要時，經稽徵機關首長之核准，得實地調查核定之。」為營利事業所得稅查
核準則第五十八條第二項、第三項及第五項所明定。又按「納稅義務人已依本法規定
辦理結算申報，但對依本法規定應申報課稅之所得額有漏報或短報情事者，處以所漏
稅額兩倍以下之罰鍰。」為所得稅法第一百十條第一項所明定。本件原告係經營韻律
褲、泳衣及連身短褲等生產銷售業務，其八十年度營利事業所得稅結算申報，列報全
年所得額為三○七、六九九元，被告初查以其進料原料布中有三十一筆未附憑證金額
計三三、○○○、○○○元，乃予以剔除，並依部頒各種類成衣原物料耗用標準核算
，計超耗一九、二四四、六七二元，自原料耗用項下減除，核定全年所得額為五二、
八九六、二八六元。原告不服初查，主張帳列進料數額為生產所必需，其實際生產韻
律褲及女泳裝；與女長褲及運動衫不同，韻律褲與女泳裝並無部頒標準，依中國紡織
工業中心試驗報告所載，泳裝之損耗率為百分之四七．五三，原核定以百分之一六．
七查核，致產生超耗云云，申經復查結果，以本期產品中韻律褲及泳衣部分，並無部
頒原物料耗用標準，亦無與原告營業規模之同業可資比照，被告乃實地調查，以原告
原申報耗用原料布五三一、八四五．五八公斤，原核定剔除未附憑證部分八九、九六
○．五九公斤，以其餘額四四一、八四四．九九公斤依部頒原物料耗用通常水準核算
，仍有超耗一九、二四四、六七二元自原料耗用項下減除，就未取得憑證部分依虛增
成本科處罰鍰六、五九九、九○○元，認斷裁固定型基本款式泳裝損耗率為百分之四
六．一五，亂花基本款式損耗率為百分之三五．○九，對格基本款韻律褲損耗率為百
分之三七．○七，按上述損耗率及原告補提之出口報單資料重新核算，申報耗用原料
布五三一、八四五．五八公斤，經依產品生產數換算應耗用原料布四九七、四一一．
六七公斤，超過部分五二、四二三．九一公斤，因未取得合法憑證，核非生產所必需
，依原核定每公斤平均單價三四○．四四元（30,626,370÷89,960.59KC＝340.44 ）
計一七、八四七、三○四元，除不予認列外，應依虛增成本論處，乃准予追認營業成
本三四、三九七、三六八元變更核定課稅所得額為一八、四九八、九一八元，並追減
罰鍰三、○三○、四四○元，與首揭規定，尚無不合。原告起訴主張被告訪查採用之
原料損耗率係主觀認定，未參酌具公信另之中國紡織工業中心試驗報告，復查決定所
述之申報耗用原料與原提示不符，原料耗用被核定為超耗部分，又視同虛增成本予以
補稅送罰，顯係遉用法令錯誤云云。然查：(一)、原告本期帳證設置及登載不符行為時
查核準則第五十八條第一項核實認定之規定，系爭韻律褲及泳衣部分無部頒原物料耗
用通常水準，亦無與原告營業規模相當之同業可資比照，原告上期營業額小，係依一
般運動衫之同業利潤標準百分之十六．七核定，本期擴大經營，係以泳衣、韻律裝為
主，被告未按上期核定情形，而依其實地調查結果核定系爭泳衣、韻律裝原物料耗用
情形，並無不當。(二)、中國紡織工業中心試驗報告核非查核準則第五十八條規定原物
料耗用通常水準適用範圍，自不得採據，又原核定有關申報耗用原料數係按原告所提
之原物料進、耗、存明細表，並依原告說明布料區分為：一、針織布、成品布、印花
布屬Ｔ＼Ｃ、ＣＶＣ、棉布類。二、尼龍布、萊克布同屬尼龍布。原處分據以核算申
報耗用原料－布五三一、八四八．五八公斤，亦無不當。三、原告所稱原料耗用被視
為超耗，補稅送罰，顯係適用法令錯誤一節，因原告本期進料中有三十一筆金額計三
三、○○○、○○○元未附憑證，原告迄未就其支付貨款及進貨事實提出具體事證，
雖提示銀行交易明細清單及存摺等，惟亦無法勾稽查核，原告業已承諾未於八十二年
十月十五日前提示進料憑證，即願接受被告依法處理等語，有原告出具八十二年十月
六日說明書附原卷可稽，原告既無法證明有進貨事實，原均應依無進貨事實，虛增成
本依行為時所得稅法第一百十條第一項規定處以罰鍰，被告復查時另依其實地調查原
物料耗用情形，就超耗部分不予認列，而按虛增成本科處，就應耗量以內者另案依未
依規定取得憑證論罰，核屬從寬處理，基於行政救濟不得為更不利於行政救濟人之決
定，仍應予以維持，經核並無不妥。四、原告主張本件應依其近二年度成本核定情形
予以核定，另其產品原料應包括主要原料及副屬原料，其主要原料之耗用量應為五一
三、七八八公斤，原核定似有不符云云，惟原告嗣後分別於八十七年一月二十日及三
月十日出具聲明書表示對於被告據以計算之數量及核定各項產品原料適用之損耗率，
並無爭議，有各該聲明書影本附卷可查，原告復執相同論旨爭執，前後矛盾，尚不足
採。乙、關於行政救濟加計利息部分：按「納稅義務人對於核定稅捐之處分如有不服
，應依規定格式，明理由，連同證明文件，依左列規定，申請復查：一、依核定稅
額通知書所載有應納稅額或應補徵稅額者，應於繳款書送達後，於繳納期間屆滿翌日
起算三十日內，申請復查。」「納稅義務人對稅捐稽徵機關之復查決定如有不服，得
依法提起訴願及行政訴訟。」為稅捐稽徵法第三十五條第一項第一款及第三十八條第
一項所明定。次按「申請復查，為提起訴願以前必先踐行之程序，若不經過復查而逕
為行政爭訟，即非法之所許。」本院六十二年度判字第九十六號著有判例。經查本件
有關行政救濟加計利息部分，原告並無另案申請復查，原告逕為提起再訴願及行政訴
訟，於法自有未合，該部分訴願決定及再訴願決定均不予受理，尚無違誤。丙、綜上
所述，本件被告復查決定，獲追認營業成本三四、三九七、三六八元，變更核定課稅
所得額一八、四九八、九一八元，又追減罰鍰三、○三○、四四○元，變更罰鍰三、
五六九、四六○元，於法尚無不合，訴願決定及再訴願決定遞予維持復查決定，尚無
違誤，對行政救濟加計利息部分認應不受理，亦無違誤，原告起訴意旨經查無理由，
應予駁回。
據上論結，本件原告之訴為無理由，爰依行政訴訟法第二十六條後段判決如主文。
中    華    民    國     八十八      年      九      月      三十       日
                    行 政 法 院 第 二 庭
                                審 判 長 評  事      陳  石  獅
                                         評  事      彭  鳳  至
                                         評  事      黃  合  文
                                         評  事      林  茂  權
                                         評  事      王  立  杰
右  正  本  證  明  與  原  本  無  異
                                         法院書記官  蘇  金  全
b中    華    民    國     八十八      年      十      月       一        日
